【裁判字號】    92,聲再,14
【裁判日期】    921230
【裁判案由】    聲請再審
【裁判全文】
臺灣臺中地方法院刑事裁定                          九十二年度聲再字第一四號
    再審聲請人  臺灣臺中地方法院檢察署檢察官
    受  判決人  甲○○
右列聲請人因受判決人妨害自由案件，對於本院中華民國九十一年十一月二十一日九
十一年度訴字第七○三號確定判決（起訴案號：臺灣臺中地方法院檢察署九十年度偵
字第一四五五六號）聲請再審，本院裁定如左：
    主  文
本院九十一年度訴字第七○三號甲○○妨害自由案件開始再審。
    理  由
一、本件聲請意旨略以：甲○○、周添進、鄭錦堂、洪典（按：洪典即原確定判決所
    認姓名年籍不詳綽號「阿義」之人）等人因涉妨害自由案件，經臺灣臺中地方法
    院檢察署檢察官以九十年度偵字第一四五五六號案件對甲○○、周添進、鄭錦堂
    等三人提起公訴後，經本院於民國九十一年十一月二十一日九十一年度訴字第七
    ○三號判決判處周添進、鄭錦堂罪刑，另甲○○則諭知無罪。嗣周添進提起上訴
    （再審聲請書誤載為鄭錦堂亦經上訴），經臺灣高等法院臺中分院以九十二年度
    上訴字第三一四號案件審理，甲○○（及鄭錦堂）部分則因未經上訴而無罪（及
    有罪）確定。詎周添進於上訴審法院審理中指稱：甲○○係本件之主謀，事先知
    情，並提供拘禁被害人何振之處所，在黑板上寫字指示由何明富出面處理等語，
    上訴審法院綜觀全般證據亦認定甲○○係知情共犯，此有前開起訴書、判決書、
    上訴書、上訴審審判筆錄等在卷可稽。又共犯洪典於臺灣臺中地方法院檢察署九
    十二年度偵字第一一三九六號偵查案件中，亦指稱係：甲○○叫周添進來找我幫
    忙處理，並要我們帶人至他住處談，他都不說話，把他的意思寫在黑板上，本件
    是甲○○唆使的等語，此有該案偵訊筆錄影本附卷可考。核周添進、洪典指證甲
    ○○知悉本件犯行且為主謀之證言，為原確定判決審理時不存在，此確實之新證
    據，足認其有應受有罪判決之犯罪事實，爰依刑事訴訟法第四百二十二條第二款
    ，為受判決人甲○○之不利益，聲請再審，求判處甲○○罪刑等語。
二、按無罪之判決確定後，發見確實之新證據，足認其應受有罪判決之犯罪事實者，
    為受判決人之不利益，得聲請再審，刑事訴訟法第四百二十二條第二款定有明文
    。又最高法院九十二年度臺抗字第二九五號裁定意旨認：「所謂發現確實之新證
    據，除須該『新證據』可認為確實具有足以動搖原確定判決，而對受判決人為更
    有利判決之『確實性』之外，尚須具備該證據係在事實審法院於判決前已存在，
    因未經發現，不及調查斟酌，或審判時未經注意，至其後始行發現之『嶄新性』
    特質，二者均不可或缺。若未具備上開『確實性』與『嶄新性』二種新證據之特
    性，即不能據為聲請再審之原因」（最高法院八十五年度臺抗字第三○八號、八
    十六年度臺抗字第四七七號、九十年度臺抗字第七十一號、第一三二號裁定同此
    意旨），上述裁定意旨雖係關於刑事訴訟法第四百二十條第一項第六款規定內容
    所為之闡釋，惟於同法第四百二十二條第二款規定之適用上，基於同一論理，仍
    有援引之價值。另最高法院九十年度臺抗字第一六八裁定意旨，則係直接針對刑
    事訴訟法第四百二十二條第二款規定所為之闡釋，認：「刑事訴訟法第四百二十
    二條第二款所稱『發見確實之新證據』，固指具有嶄新性（新規性）及顯著性（
    確實性）之證據，亦即指最後事實審法院判決當時已經存在或審判當時不及調查
    審酌之證據，至其後始發見者；且就該證據連同原確定判決中認定事實存在之積
    極證據與相反之消極證據全體予以觀察，經自由證明程序，顯然可認為足以動搖
    原確定判決之事實基礎而改為更不利之判決者而言；至於原確定判決之事實基礎
    是否確能因該證據而動搖，原確定判決是否確能改為更不利之判決，則屬裁定開
    始再審後按通常審判程序依嚴格證明法則所應調查判斷之事項。惟所謂顯然可認
    為足以動搖原確定判決之事實基礎而改為更不利之判決，其僅憑據以聲請再審之
    新證據即能單獨達此程度者，固無疑義，其就該新證據與原確定判決所已審酌之
    證據綜合評價而能達此程度者，自應認為具此顯著性。又刑事訴訟法第四百二十
    二條第二款所稱『訴訟上或訴訟外自白』，係指被告一切在審判外之自白及於其
    他案件（不以刑事案件為限）之審判上自白，並且包括一部自白之情形；惟此所
    指之自白，專指被告之自白而言，並不包括共同被告之自白，蓋共同被告之自白
    或供述，雖屬證據之一種，惟僅能歸類於是否為『發見新證據』之列」，該裁定
    意旨於本案中，亦有參考援引之價值，合先敘明。
三、經查：
  (一)就本案再審之聲請是否符合嶄新性（新規性）之要件方面：
    1.聲請人所引洪典於臺灣臺中地方法院檢察署九十二年度偵字第一一三九六號偵
      查案件中所為：甲○○叫周添進來找我幫忙處理，並要我們帶人至他住處談，
      他都不說話，把他的意思寫在黑板上，本件是甲○○唆使的等語之供述，因偵
      查機關於偵查中並未查知該綽號「阿義」之人，即為洪典，致未於偵查中對其
      為傳訊，亦未對其一併加以起訴，而周添進雖於原審九十一年五月十五日審理
      中首次供陳：「阿義本名叫洪典、他是清水一帶的人」（見原審卷第七十八頁
      審判筆錄），並於九十一年十一月八日辯論終結後，提出刑事答辯狀及和解書
      一份（見原審卷第一六○頁至第一六三頁），陳稱：洪典即起訴書所載「阿義
      」之真名，而依該和解書所載，亦可得知「洪典」其人之年籍、資料。惟阿義
      （或洪典）既非原經起訴之被告，原審當事人復無任何傳喚「洪典」出庭作證
      之聲請，而周添進所提前開刑事答辯狀及和解書之時點，更在原審九十一年十
      一月七日辯論終結之後，致原審難以加以審酌，是關於共犯「阿義」（或洪典
      ）之供述證據，即屬於原審判決前已存在，因未經發現，不及調查斟酌之證據
      。聲請人引為本件甲○○妨害自由案件應開始再審之新證據，應合於嶄新性（
      新規性）之要件。
    2.聲請人所引周添進於上訴審法院審理中所為：甲○○係本件之主謀，事先知情
      ，並提供拘禁被害人何振之處所，在黑板上寫字指示由何明富出面處理等語之
      供述，查周添進早於原審九十一年十月二十三日審理中，即有：「在案發三、
      四天前，甲○○到我家叫我帶何振、被告鄭過去他家討論債務問題」、「他只
      是說把人帶去他那討論，並沒有約好何時要過去」、「我在與甲○○說話的過
      程中，被告鄭與阿義就把何振帶下來了，我可以確定這時候甲○○是在現場的
      ，並沒有離開」、「（你要何振還錢時，被告陳、鄭是否都全程參與？）都沒
      有離開，他們二人（按：指甲○○、鄭錦堂）都一直在客廳裡」、「另我要補
      充：何明富是甲○○寫在黑板上的，是他表示要找何明富的」、「他（按：指
      甲○○）在的地方都可以看到全程」等類此意旨之供述（詳見原審卷第一三○
      至第一三三頁審判筆錄）；而原確定判決雖就周添進之供述意旨部分，已詳加
      說明對於甲○○有利與不利部分如何採擇之理由（詳見原確定判決第十頁以下
      ），惟就上開周添進所述：「(1)甲○○係於案發三、四天前，到周添進住處，
      要周添進帶被害人何振至甲○○住處商討解決債務問題、(2)周添進於帶同何振
      前往甲○○住處剝奪行動自由期間，甲○○自始在場並知悉過程、(3)何明富是
      甲○○寫在黑板上，表示要找何明富的」等部分顯然不利於甲○○之供述意旨
      ，則未加以論述與審酌及之，而此部分，並非依憑原審判決所已析述之：「(1)
      甲○○住處與被害人何振遭強押上車地點間之距離與周添進等人行車所費時間
      之比較關係、(2)鄭錦堂所為有利於甲○○之供述，及(3)甲○○發聲困難且說話
      聲音沙啞，如甲○○有參與本案之犯罪行為，何振當能分辨甲○○之聲音」等
      事證及推論所能加以排除，是聲請人所引周添進於上訴審法院審理中所為之前
      開陳述（按：如前所述，係於原審中即已存在），應屬在判決前即已存在，因
      審判時未經注意，至其後始行發現之供述證據，亦應認為合於嶄新性（新規性
      ）之要件。
  (二)就本案再審之聲請是否符合顯著性（確實性）之要件方面：
    本件原確定判決為甲○○無罪判決之諭知，於供述證據上所為認定事實之基礎，
    無非以：(1)被告甲○○否認其有參與本案之犯罪行為、(2)鄭錦堂所為有利於甲○
    ○之供述，及(3)被害人何振並未指證甲○○有參與周添進等人犯罪行為之指述內
    容等，為主要之論據。惟查，本案甲○○之住宅，業經確認為周添進、鄭錦堂等
    人對於何振實施妨害自由行為之地點其一，而甲○○於原審中亦不否認係其開門
    令周添進等人進入其屋內，再審酌何振於案發當時，係經人以衣服蒙頭，對於何
    人對其實施犯罪行為，判斷本有困難，如在場之人並未出聲，則其更難以指認該
    人所為之犯罪行為，而本案另在場之其餘二人，即周添進與洪典，已有前開所述
    不利於甲○○之新供述證據存在，至其餘原審曾經審酌之書證與物證，並不足以
    排除周添進及洪典所述不利於甲○○之供詞，本院就本件聲請人所引之「新證據
    」，連同原確定判決中認定事實存在之積極證據與相反之消極證據全體予以觀察
    ，經綜合之評價，認為顯然足以動搖原確定判決之事實基礎，而改為甲○○有罪
    之判決，是聲請人於本件聲請再審中所引之「新證據」，亦合於顯著性（確實性
    ）之要件。
四、綜上所述，本件聲請人之聲請再審，合於刑事訴訟法第四百二十二條第二款所定
    「發見確實之新證據，足認受無罪判決之人，應受有罪判決之犯罪事實」之要件
    ，再審之聲請為有理由，應裁定開始再審。
據上論斷，應依刑事訴訟法第四百三十五條第一項，裁定如主文。
中      華      民      國      九十二    年    十二    月    三十      日
                            臺灣臺中地方法院刑事第六庭
                                審判長法  官  夏一
                  法  官  簡源希
                                      法  官  鄧敏雄
右正本證明與原本無異。
如不服本裁定，應於送達後三日內向本院提出抗告狀（須附繕本），抗告於臺灣高等
法院臺中分院。
                                      書記官
中      華      民      國    九十二    年     十二     月     三十     日


司法院資訊處製作；財團法人民間司法改革基金會備份。
